臺灣臺中地方法院刑事判決　　　　　　　　　　　　九十三年度訴緝字第四一三號
　　公　訴　人　臺灣臺中地方法院檢察署檢察官
　　被　　　告　辛○○
右列被告因偽造文書案件，經檢察官提起公訴（八十五年度偵字第一二九七八號），
及同署檢察官移
    主  文
辛○○共同行使偽造公文書，足以生損害於公眾及他人，處有期徒刑貳年陸月。附表
所示之物沒收。
    犯罪事實
一、辛○○與姓名年籍均不詳綽號「老戴」之成年男子，因知悉癸○○於民國八十四
    年八、九月間，曾透過土地仲介業者，代為出售其所有坐落於臺中市○○區○○
    段一二六地號土地未果，竟萌歹念，由「老戴」居幕後策劃，辛○○負責指揮執
    行，並出面聯絡丙○○（已另案審結）冒充地主癸○○、庚○○（已另案審結）
    冒充癸○○之姪兒壬○○（按癸○○實際上並沒有姪兒壬○○），渠等四人共同
    基於行使偽造公文書、行使偽造私文書、偽造公印文及行使偽造特種文書、使公
    務員登載不實暨意圖為自己不法所有之概括犯意聯絡，企圖假冒地主癸○○，並
    以不實之權狀等證件資料，訛稱提供前開土地為擔保，而向不知情之金主詐貸鉅
    額款項。渠等謀議既定，乃先於八十四年年底左右，由庚○○、丙○○各交付其
    等照片予辛○○，再由辛○○交予「老戴」，在不詳地點將丙○○之照片貼於偽
    造之癸○○國民身分證上，將庚○○之照片貼於偽造之壬○○、甲○○國民身分
    證上（前開偽造之國民身分證上均蓋有偽造之「內政部印」公印文），以供其二
    人日後冒充癸○○、壬○○或甲○○使用，並同時偽造癸○○、壬○○二人之印
    章，以配合冒充使用，足以生損害於癸○○、壬○○、甲○○及戶政機關對戶籍
    管理之正確性。次於八十五年四月間，由辛○○安排庚○○以壬○○之身分，至
    設址於臺北縣永和巿中正路六二六號四樓之二之子○貿易股份有限公司擔任總經
    理，庚○○即偽以壬○○之名，在上述公司以總經理之名義，對外刊登欲以土地
    向金主貸款之廣告，並以（○二）0000000、0000000號電話供聯
    絡用，另「老戴」、辛○○為圖使丙○○成功冒充地主癸○○，更於八十五年二
    月間，在不詳地點偽刻臺中市西屯區戶政事務所關防公印，進而用以偽造該戶政
    事務所八十五年二月十六日戶印證字第０三七一八號癸○○之印鑑證明書三份，
    足以生損害於該戶政事務所、癸○○及社會大眾。八十五年二月二十七日，辛○○、丙○○二人持前開偽造之癸○○國民身分證、印鑑證明書及印章，至臺中市
    中興地政事務所，偽以癸○○名義，謊稱上述土地之所有權狀在自宅燒燬，並偽
    簽癸○○之署押及偽蓋癸○○之印章在切結書（署押一枚、印文三枚）及土地登
    記申請書（印文四枚）上，而持以申請補發上述土地之所有權狀，使該地政事務
    所之公務員依法公告後，補發土地所有權狀予冒充癸○○之丙○○，並由該地政
    事務所公務員依據上開申請資料，將其住址逕變更為臺中市○○區○○里○○鄰
    ○○路一○八巷二八弄十號十二樓，而將此等不實之事項登載於土地登記簿上，
    足以生損害於癸○○及該地政事務所核發、管理土地所有權狀之正確性。辛○○
    、丙○○又於八十五年五月三十日，持偽造之癸○○國民身分證及印章，至玉山
    商業銀行臺中分行，偽以癸○○之身分簽署癸○○之姓名及偽蓋癸○○之印章於
    存款戶約定書（署押一枚、印文三枚）及印鑑卡（署押一枚、印文二枚）上，據
    以開立活期儲蓄存款第000000000000之四號帳戶，供為詐取土地貸
    款匯款之用，足以生損害於癸○○及玉山商業銀行臺中分行。嗣於八十五年五月
    間，不知情之戊○○經由報紙廣告，得知庚○○等欲以上述土地抵押貸款一事，
    經與庚○○聯繫後，庚○○即傳真不實之上述土地登記謄本等資料予戊○○，並
    於八十五年六月五日，由庚○○以壬○○名義，在臺北市○○○路浪漫咖啡廳，
    偽簽壬○○之姓名於立承諾書人欄下方，偽造授權委託給付承諾書，並交付與戊○○，訛稱地主癸○○為其叔叔，全權委託其負責處理，要求貸款新臺幣（下同
    ）八千萬元或七千五百萬元云云，著手實施詐騙行為，並足以生損害於壬○○。
    旋戊○○乃透過不知情從事土地房屋仲介之東北角開發有限公司總經理戴基璽、
    董事長乙○○及己○○尋找金主，雙方並約定於八十五年六月七日上午十時許，
    在臺中市○○路園邸西餐廳當面洽談。八十五年六月六日，庚○○之高中同學丁○○（已另案審結）自北部南下臺中找庚○○，庚○○乃將上情告知丁○○，並
    要求丁○○佯裝為癸○○所委任之代書，以取信於金主，並告知丁○○可朋分取
    得貸款總額六千五百萬元之百分之三（即一百九十五萬元），丁○○隨即應允參
    與詐欺計劃。庚○○、丁○○、丙○○三人乃於同月七日上午赴約前，先在臺中
    市富王飯店演練，庚○○並囑丙○○背熟其出示之壬○○名片上電話，現場少發
    言，介紹丁○○為其所委任之代書，以免對方起疑。旋由庚○○先至上述園邸西
    餐廳與金主洽談貸款細節，丙○○與丁○○則留在該飯店等候通知。丁○○於等
    候時再度叮囑丙○○「他們已經與金主談好，去時只要簽名、蓋章即可，不要談
    太多話」等語，庚○○與戊○○、乙○○、己○○等洽談底定後，丙○○、丁○○接獲通知依計劃前來準備簽約時，為守候埋伏之法務部調查局臺中市調查站人
    員當場查獲，並扣得如附表所示之物，辛○○等人之詐騙貸款始未得逞。
二、案經法務部調查局臺中市調查站移請臺灣臺中地方法院檢察署檢察官偵查起訴及
    同署檢察官移送併辦。
    理  由
一、訊據被告辛○○矢口否認涉有右揭犯行，辯稱：伊對於庚○○、丙○○等人之前
    開犯行，並不知情，更未參與，伊於偵查中承認有參與，係為幫庚○○及丙○○
    擔罪，讓他們二人可以判輕一點云云。
二、經查：
  (一)上述臺中市○○區○○段一二六地號土地係癸○○所有，癸○○並沒有於八十五
    年二月二十七日至臺中市中興地政事務所申請補發所有權狀，也沒有至臺中市西
    屯區戶政事務所申請印鑑證明，亦沒有姪子叫壬○○等事實，業據被害人癸○○
    於臺中市調查站及偵查中指述明確，核與證人戴基璽、乙○○、戊○○、己○○
    證述之情節相符，且同案共犯庚○○、丙○○對於右揭事實亦坦承不諱，另同案
    共犯丁○○亦供述：庚○○要伊充當代書，且當天至園邸西餐廳後，伊並沒有講
    任何話，伊有順庚○○之意思，叮囑丙○○去現場時只要簽名、蓋章即可，不要
    談太多話等語明確，而附表編號一之印鑑證明書，係被告丙○○等所偽造，亦有
    臺中市北屯區戶政事務所八五年六月十二日中市北屯戶字第六二○九號函在卷足
    憑。此外，復有附表編號一至十所示之物扣案可證。
  (二)被告雖以幫人擔罪云云置辯，惟同案共犯庚○○、丙○○於臺中市調查站及偵查
    中均供述係被告指揮渠等為前開犯行甚明，且庚○○、丙○○既已供承有參與前
    開犯行，則渠等二人應負共同正犯責任，委無疑義，縱再供出被告係共犯乙情，
    亦無法解免或減輕渠等二人之刑責，其理至明，職是，被告所辯：庚○○、丙○○二人要求伊擔罪，以使渠等判較輕云云，顯不足採。再參諸被告於本院準備程
    序中先供稱：庚○○、丙○○係在交保出來的時候，庚○○打電話予伊，叫伊擔
    罪云云（見本院訴緝卷第二四頁），嗣於本院審理中又供述：當時伊與庚○○、
    丙○○一起出庭，在囚車上時，他們叫伊把事情承擔起來云云（見本院訴緝卷第
    六五頁），其先後供述不一，已難採信，又觀諸卷內資料，庚○○、丙○○二人
    乃於八十五年六月七日即遭羈押在案，迄至八十五年八月七日始獲交保，渠等二
    人早於前開羈押期間內，均分別供述係受被告指揮甚為明確，焉有如被告所辯，
    渠等二人於交保後要求被告擔罪之可能？據此，益徵被告上開所辯，委無足取。
  (三)綜合上述，本件事證明確，被告犯行堪以認定。
三、按公印文係指表示公務機關或機關長官資格及其職務之印信職章（最高法院六十
    九年度臺上字第六九三號判例意旨可資參照），是國民身分證上所蓋「內政部印
    」自屬公印文；又國民身分證係屬關於國民身分證明之文書，為刑法第二百十二
    條之特種文書，附表編號一之印鑑證明書係公文書，附表編號四之授權委託給付
    承諾書、編號五之存款戶約定書及印鑑卡、編號六之土地登記申請書、編號七之
    切結書，均係屬私文書。故核被告所為，係犯刑法第二百十六條、第二百十一條
    、第二百十條、第二百十二條、第二百十四條、第二百十八條第一項及第三百三
    十九條第三項、第一項之行使偽造公文書罪，及行使偽造私文書罪、行使偽造特
    種文書罪、行使使公務員登載不實罪、偽造公印文罪及詐欺取財未遂罪。被告與
    「老戴」、庚○○、丙○○間，就上開所有犯行；與丁○○僅就上開詐欺罪部分
    ，有犯意聯絡及行為分擔，為共同正犯。被告等人同時偽造癸○○、壬○○印章
    ；同時偽造癸○○、壬○○、甲○○之國民身分證，各係一犯罪行為同時侵害數
    法益，屬刑法第五十五條前段之一行為觸犯數罪名之想像競合犯。就偽造印鑑證
    明書部分，其偽造公印為偽造公文書之階段行為；偽造印章、印文、署押為偽造
    私文書之階段行為，均不另論罪；又偽造公文書後進而行使，偽造私文書後進而
    行使，明知為不實之事項而使公務員登載於職務上所掌之公文書後據以行使，偽
    造之低度行為或使公務員登載不實之低度行為，應各為行使之高度行為所吸收，
    均不另論罪。又其前後多次行使偽造私文書之犯行，時間緊接，犯罪構成要件相
    同，顯係基於概括犯意反覆為之，為連續犯，應依刑法第五十六條之規定以一罪
    論。其同時交付偽造之公文書及偽造之私文書（即土地登記申請書、切結書）予
    臺中市中興地政事務所，據以申請補發土地所有權狀之行使行為，係一行為觸犯
    二罪名，屬異種想像競合犯，應從一重即行使偽造公文書罪處斷。再被告偽造公
    印文而偽造國民身分證之行為，因偽造公印文之行為，刑法第二百十八條第一項
    既有獨立處罰規定，且刑度較刑法第二百十二條規定者為重，故難僅論以刑法第
    二百十二條之罪，有司法院三十四年十一月二十二日院解字第三○二○號解釋及
    司法院大法官釋字第八二號解釋意旨可參，被告等人所犯前揭偽造公印文、行使
    偽造國民身分證二罪間，應有方法結果之牽連關係，為牽連犯，應依刑法第五十
    五條規定，從較重之偽造公印文罪處斷。又被告等人行使偽造公文書罪與使公務
    員登載不實罪間，及行使偽造私文書罪、偽造公印文罪與詐欺罪間，各有方法結
    果之牽連關係，為牽連犯，應依刑法第五十五條後段之規定從一重之行使偽造公
    文書罪處斷。公訴人就被告上開偽造土地登記申請書、切結書、存款戶約定書、
    印鑑卡約定書、授權委託給付承諾書等私文書部分，雖未於起訴書犯罪事實欄內
    敘及，然此部分與起訴部分屬牽連犯，有裁判上一罪之關係，為起訴效力所及。
    又移送併辦之八十五年度偵字第一○九○五號案件，與起訴部分事實相同，本院
    自得併予審理。本件被告著手詐欺惟尚未取得財物，即被查獲，係屬未遂犯。爰
    審酌被告之品行、犯罪之動機、犯罪手法具有高度智慧及屬集團性犯罪、犯罪所
    生危害、所欲詐騙金額高達六千五百萬元及犯後之態度等一切情狀，量處如主文
    所示之刑，以示懲儆。附表編號三至七、十一所示之物（其中編號十一所示之物
    ，雖未扣案，但亦未能證明業已滅失），應依刑法第二百十九條之規定宣告沒收
    。附表編號一、二、十所示之物係被告與共犯所有，且供犯罪所用之物，爰依刑
    法第三十八條第一項第二款之規定宣告沒收。附表編號八、九所示之物係被告與
    共犯所有，且係犯罪所得之物，併依同條第一項第三款之規定宣告沒收。
四、公訴意旨另以：同案共犯庚○○於八十四年十一月廿一日，持偽造之壬○○身份
    證，向經濟部、臺北縣政府申請登記為臺北縣永和巿中正路六二六號四樓之二「
    子○貿易股份有限公司」股東，使主管機關將不實事項登載於職務上所掌之公文
    書，足生損害上述機關登記之正確性，而庚○○即偽以壬○○之名，在上述公司
    以總經理之名，刊登欲以上述土地抵押貸款之廣告，因認被告就此部分亦涉有偽
    造文書共同正犯之犯行云云。經查：此部分業據同案共犯庚○○堅詞否認在卷，
    且庚○○未曾登記為子○貿易有限公司之股東，業經本院向臺灣省政府建設廳調
    閱該公司之設立登記及歷次變更登記資料，查核明確，並有該廳八十六年七月十
    八日八六建三管字第四八五三九○號函及所附之子○貿易有限公司設立登記事項
    卡一份、變更登記事項卡四份在卷可查。再參諸依起訴書犯罪事實欄所載「於八
    十四年底，先由庚○○、丙○○交付所有照片予辛○○，分別偽造癸○○、壬○○及甲○○之國民身分證，供彼等偽裝身分之用」等語，既於八十四年底始有偽
    造之壬○○身分證，則庚○○又何能於八十四年十一月二十一日，持偽造之壬○○國民身分證，向經濟部、臺北縣政府申請登記為子○公司之股東？此外，公訴
    人並未舉證證明被告等人確有此部分之犯行，本院復查無其他積極證據，足認被
    告等人確有此部分犯行，本應為無罪之諭知，惟公訴人認此部分與前開判決有罪
    部分為牽連犯，屬裁判上一罪，爰不另為無罪之判決，併此敘明。
據上論斷，應依刑事訴訟法第第二百九十九條第一項前段，刑法第二十八條、第二百
十六條、第二百十條第二百十一條、第二百十二條、第二百十四條、第二百十八條
第一項、第三百三十九條第三項及第一項、第五十六條、第五十五條、第二百十九條
、第三十八條第一項第二款、第三款，罰金罰鍰提高標準條例第一條前段，判決如主
文。
中      華      民      國     九十三    年      九      月    三 十    日
                               臺灣臺中地方法院刑事第十一庭
                                   審判長法  官  蔡  名  曜
                                         法  官  黃  渙  文
                                         法  官  蔡  美  華
右正本證明與原本無異。
如不服本判決，應於判決送達後十日內向本院提出上訴狀，上訴於臺灣高等法院臺中
分院( 須附繕本 )。
                                         書記官
中      華      民      國     九十三    年      十      月      四     日
      附  表
┌────────────────────────────────────┐
│一、偽造之臺中市西屯區戶政事務所85.2.16戶印證字第○三七一八號癸○○     │
│    之印鑑證明書參張。                                                  │
│二、偽造之癸○○、壬○○、甲○○國民身分證各壹枚。                          │
│三、偽造之癸○○、壬○○印章各壹枚。                                    │
│四、授權委託給付承諾書上「壬○○」之署押壹枚。                          │
│五、玉山商業銀行第○六六八四四帳號存款戶約定書及印鑑卡上癸○○署押各    │
│    壹枚、印文各參枚、貳枚。                                            │
│六、土地登記申請書上「癸○○」印文肆枚。                                │
│七、切結書上「癸○○」署押壹枚、印文參枚。                              │
│八、癸○○玉山商業銀行存摺壹本、金融卡壹張。                            │
│九、發狀日期為八十五年四月八日之癸○○上述土地所有權狀壹張。            │
│十、壬○○名片壹張。                                                    │
│十一、臺中市北屯區戶政事務所公印壹枚。                                  │
└────────────────────────────────────┘
附錄論罪法條
刑法第二百十條
偽造、變造私文書，足以生損害於公眾或他人者，處五年以下有期徒刑。
刑法第二百十一條
偽造、變造公文書,足以生損害於公眾或他人者,處一年以上七年以下有期徒刑。
刑法第二百十二條
偽造、變造護照、旅券、免許證、特許證及關於品行、能力服務或其他相類之證書、
介紹書,足以生損害於公眾或他人者,處一年以下有期徒刑、拘役或三百元以下罰金。
刑法第二百十四條
明知為不實之事項，而使公務員登載於職務上所掌之公文書，足以生損害於公眾或他
他人者，處三以下有期徒刑、拘役或五百元以罰金。
刑法第二百十六條
行使第二百十條至第二百十五條之文書者，依偽造、變造文書或登載不實事項或使登
載不實事項之規定處斷。
刑法第二百十六條
行使第二百十條至第二百十五條之文書者，依偽造、變造文書或登載不實事項或使登
載不實事項之規定處斷。
刑法第二百十八條
偽造公印或公印文者，處五年以下有期徒刑。　　　　　　　　　　　　　　　　盜
用公印或公印文足以生損害於公眾或他人者，亦同。
刑法第三百三十九條
意圖為自己或第三人不法之所有，以詐術使人將本人或第三人之物交付者，處五年以
下有期徒刑、拘役或科或併科一千元以下罰金。
以前項方法得財產上不法之利益或使第三人得之者，亦同。
前二項之未遂犯罰之。
